臺灣新北地方法院民事判決　　　　　　110年度簡上字第198號
上　訴　人　劉絨展（原名：劉宗緯）


訴訟代理人　吳鏡瑜律師
被上訴人　　賴文貴　
上列當事人間請求返還不當得利事件，上訴人對於中華民國110
年3月30日臺灣新北地方法院三重簡易庭109年度重簡字第1376號
第一審判決提起上訴，經本院於110年11月12日言詞辯論終結，
判決如下：
    主  文
一、上訴駁回。
二、第二審訴訟費由上訴人負擔。
三、原判決主文第一項以及理由第三項㈢，關於利息起算日「民
    國109年6月16日」之記載，均更正為「民國109年6月28日」
    。
    事  實
一、被上訴人於原審起訴聲明請求上訴人給付新臺幣（下同）46
    5,000元，及自起訴狀繕本送達翌日起至清償日止按年息5%
    計算之利息。並主張：
  ㈠被上訴人在網路微信認識一名自稱楊小姐之詐騙集團成員，
    楊小姐自稱於外匯期貨交易商上班，認識很多操盤之「老師
    」，可以偷偷告訴被上訴人老師們的投資策略，帶領被上訴
    人操作期貨投資云云，邀請被上訴人下載MT5外匯交易平台
    APP，並利用於MT5平台上註冊之Dang-Kang交易商即詐騙公
    司所設之假看盤系統進行虛擬貨幣期貨之交易操作，同時楊
    小姐並提供上訴人中國信託商業銀行112540063602帳號（下
    稱上訴人中信銀行帳戶）予被上訴人，要求被上訴人將金錢
    匯至上述帳號，被上訴人信以為真，即依照楊小姐之指示，
    分別於民國108年7月12日10時34分許、108年7月17日9時41
    分許，於合作金庫商業銀行及臺灣土地銀行以臨櫃匯款之方
    式，各匯款38萬元、85,000元至上訴人提供與詐騙集團之上
    開上訴人中信銀行帳戶。錢匯入後，楊小姐即開始利用微信
    指示被上訴人於特定時點依照老師之指示買進或賣出，並利
    用該假看盤系統製造價格崩跌之行情圖，使被上訴人誤以為
    自己投資失敗。被上訴人爾後發覺不對勁，即到其他合法交
    易商平台查詢期貨行情圖，始發覺真實之行情圖根本與該假
    看盤系統顯示之行情不同，真實之行情圖並無價殼暴跌之情
    事，該假看盤系統根本係為了詐騙所開設，目的在藉該假看
    盤系統之假行情圖，使將錢匯入詐騙集團所提供帳號之受害
    者誤以為虛擬貨幣或期貨已價格暴跌，投資已血本無歸，而
    無法再要回所投入之金錢。經被上訴人向MT5平台檢舉申訴
    後，該平台亦發覺涉及不法，故二度將Dang-Kang交易商下
    架，被上訴人並同時向警方報案，經警方調查並將上訴人移
    送檢察署偵辦，案經臺灣新北地方法院檢察署（下稱新北地
    檢署）以108年度偵字第33032號偵辦。
  ㈡被上訴人匯款38萬元、85,000元至上訴人中信銀行帳戶，被
    上訴人因此受有上開金額之損失，同時上訴人受有上開金額
    匯入其帳戶之利益，被上訴人所受之損害與上訴人之受益間
    有因果關係存在。然而兩造間並無契約或其他法律關係，故
    上訴人即無保留系爭款項之法律上原因，依民法第179條不
    當得利規定，被上訴人自得請求上訴人返還上述款項。
二、上訴人則抗辯：
  ㈠上訴人不認識被上訴人，被上訴人主張之465,000元匯款，
    係上訴人與訴外人「麒麟」交易虛擬幣之所得，上訴人待收
    受該465,000元，即協助「麒麟」購買虛擬幣，並交付訴外
    人陳彥博，由陳彥博交予「麒麟」，且該款項已提領。
  ㈡原審判決雖引用最高法院99年度台再字第50號、94年度台再
    字第39號、92年度台上字第2682號民事判決，惟被上訴人對
    上訴人所提刑事告訴，已經新北地檢署檢察官為不起訴處分
    （108年度偵字第33032號），並無成立刑事詐欺之餘地，則
    如何認定「侵害法律價值判斷上歸屬於他人權益內容之不當
    得利，即為權利侵害型之不當得利，以詐騙侵權行為騙取他
    人金錢屬之。」？
  ㈢原審判決另引用臺灣高等法院100年法律座談會民事提案第2
    類研討結果。然上訴人並非詐騙集團，被上訴人之款項亦非
    交與詐騙集團後再交與上訴人，則本案自不適用上開實務見
    解。被上訴人主張遭不知名第三人稱可投資外匯期貨，被上
    訴人依該第三人指示將465,000元匯入上訴人中信銀行帳戶
    ，嗣後發現第三人是給予虛偽行情圖，而向新北地檢署對上
    訴人提出幫助詐欺之告訴，經該署檢察官對上訴人為不起訴
    處分。本案三方關係，被上訴人為被指示人，上訴人為領取
    人、第三人為指示人，屬標準之指示給付類型關係。給付關
    係分別存在於資金關係之第三人（指示人）與被上訴人（被
    指示人）間，及對價關係之第三人（指示人）與上訴人（領
    取人）間，至被上訴人（被指示人）與上訴人（領取人）間
    僅發生履行關係，無給付關係存在。苟被上訴人與第三人間
    之法律關係有瑕疵，被上訴人僅得向該第三人（即詐騙集團
    成員）主張權利，至上訴人所受利益，係本於第三人之給付
    ，自無從成立不當得利之法律關係。故被上訴人主張遭第三
    人詐欺而將款項匯與上訴人，因被上訴人與上訴人間無給付
    關係存在，被上訴人自無法向上訴人主張不當得利。
  ㈣被上訴人分別於108年7月12日10時24分、108年7月17日9時
    41分許，將38萬元、85,000元匯至上訴人中信銀行帳戶，而
    對比陳彥博與「麒麟」交易虛擬幣之重疊處，有108年7月12
    日20時26分39秒交易（USDT）57,721顆，及同年7月17日20
    時26分39秒交易（USDT）14,274顆，折合新臺幣分別為1,96
    2,000元、485,000元。時間、金額雖未吻合，然上訴人確認
    收受後始得交付予陳彥博，不無可能因此導致陳彥博未立即
    交易而有時間差，且陳彥博本身也從事虛擬幣交易，亦可能
    陳彥博個人另與「麒麟」交易，致金額均大於系爭2筆金額
    ，符合陳彥博稱：「被告是收到錢後交給我，我再拿這些錢
    買數位幣轉給『麒麟』」。
  ㈤原判決認為上訴人與陳彥博之間既然交易頻繁，卻無帳目核
    對，有違常情云云。然上訴人或以買賣虛擬幣為收入來源之
    一，但為業餘虛擬幣玩家，倘確實收受款項經計算並取得利
    潤後，有何動機再紀錄各筆交易，況上訴人並非經營法人，
    使用存摺回推利潤即可，更無需要記錄帳目。
  ㈥原判決固引用最高法院93年度台上字第1980號民事判決，惟
    上訴人於原審已提出其存摺紀錄，證明協助「麒麟」購買虛
    擬幣而將款項領用於他途，參酌臺灣高等法院高雄分院108
    年度上易字第399號、臺灣高等法院107年度上字第1434號民
    事判決之見解，既然上訴人已證明被上訴人所匯款項已經提
    領，並與陳彥博證述購買虛擬幣之過程呼應，本於民法第18
    2條第1項規定，自應駁回被上訴人之請求。
  ㈦退步言之，縱上訴人須返還，僅需於現存利益1,395元元內
    返還。蓋依原判決之見解邏輯，倘若受領人將受領之金錢交
    付予他人並取得對價，而受領人又將該對價交與第三人，則
    實際上受領人之財產總額並無增加，則無受有利益之餘地。
    又倘若受領人有從此交易流程中取得部分代價，則其財產總
    額增加之幅度僅限於與該代價相同之程度。查上訴人收到被
    上訴人匯出之465,000元後，即將該筆款項提交陳彥博，由
    陳彥博購買虛擬貨幣並交付上訴人，上訴人再交付予「麒麟
    」，上訴人僅自該款項中賺取千分之三之報酬即1,395元。
    是以，既然上訴人購買之虛擬貨幣最終交與「麒麟」，等同
    無償行為一般未保留，顯然上訴人之財產總額並無增加，縱
    使增加，亦應與上訴人自該筆款項抽取之千分之三額度相同
    ，上訴人僅需返還1,395元與被上訴人。
  ㈧綜上，上訴人收受被上訴人所匯款項，係基於與「麒麟」之
    交易，具有法律上原因，被上訴人稱遭詐騙固然遺憾，惟上
    訴人亦僅為遭「麒麟」利用。
三、原審判決上訴人應給付被上訴人465,000元，及自109年6月
    16日起至清償日止按年息5%計算之利息，並職權宣告假執行
    。上訴人不服，提起上訴，並聲明：㈠原判決廢棄。㈡被上
    訴人於第一審之訴駁回。被上訴人則聲明：上訴駁回。
四、兩造不爭執事項：（見本院簡上字卷第114頁）
    被上訴人分別於108年7月12日、108年7月17日，匯款38萬元
    、85,000元，合計465,000元至上訴人中信銀行帳戶。
五、本院之判斷：
  ㈠按民法第179條規定：「無法律上之原因而受利益，致他人
    受損害者，應返還其利益。雖有法律上之原因，而其後已不
    存在者，亦同。」。又主張不當得利請求權者，對於不當得
    利之成立要件，固應負其舉證責任。而所謂應負舉證責任者
    ，不外乎必須證明請求權人與受領人間存在給付之關係；受
    領人因其給付而受有利益，致其受損害；並就受領人之受益
    為無法律上之原因，舉證證明該給付欠缺給付之目的。此有
    最高法院100年度台上字第1377號裁定意旨可參照。查被上
    訴人因遭詐騙，而將系爭2筆款項合計465,000元匯入上訴人
    中信銀行帳戶一節，業據被上訴人於原審提出臺灣土地銀行
    、合作金庫商業銀行匯款申請書等件影本為證，且有臉書對
    話訊息、合作金庫商業銀行匯款申請書、臺灣土地銀行匯款
    申請書、中國信託商業銀行股份有限公司108年9月19日中信
    銀字第108224839201334號函附開戶基本資料及交易明細各1
    份附於新北地檢署108年度偵字第33032號偵查卷（下稱3303
    2號偵卷）內可證，此經本院調閱上開偵查卷，且為兩造所
    不爭執，而堪認定。足見被上訴人已證明兩造間存在給付系
    爭465,000元款項之關係。參酌被上訴人所以匯款給付系爭
    465,000元款項至上訴人中信銀行帳戶，係因為遭到詐騙集
    團之詐騙，並非出於其與被上訴人間有何契約或其他債權、
    債務關係所為之給付；暨上訴人自承其不認識被上訴人，被
    上訴人匯入其中信銀行帳戶之系爭465,000元係其與訴外人
    「麒麟」交易虛擬幣之所得等情相互以觀，顯見被上訴人亦
    已證明上訴人因為被上訴人前述給付行為致財產之增益，並
    非基於兩造之間有何契約或其他債權、債務等原因關係之事
    實。據此，堪認被上訴人給付系爭465,000元款項之行為，
    自始即欠缺給付目的，故不能認上訴人收受被上訴人給付之
    系爭465,000元款項具有給付之法律上原因。是上訴人收受
    系爭465,000元款項，對於被上訴人而言，既不具有給付之
    法律上原因，足徵其受有系爭465,000元款項之利益，並致
    被上訴人受有465,000元之損害，其損害與受益間具有相當
    因果關係，即符合不當得利之構成要件。
  ㈡上訴人雖辯稱：被上訴人所匯入之系爭465,000元，係上訴
    人與「麒麟」交易虛擬幣之所得，上訴人待收受該465,000
    元，即協助「麒麟」購買虛擬幣，並交付陳彥博，由陳彥博
    交予「麒麟」。故本案應屬「指示給付關係」，即被上訴人
    為被指示人，上訴人為領取人、第三人（詐騙集團）為指示
    人，故被上訴人與上訴人間僅發生履行關係，並無給付關係
    存在，上訴人所受利益，係本於第三人之給付，而非上訴人
    之給付，無從成立不當得利等語。然查：
  1.按不當得利依其類型可區分為「給付型之不當得利」與「非
    給付型不當得利」，前者係基於受損人之給付而發生之不當
    得利，後者乃由於給付以外之行為（受損人、受益人、第三
    人之行為）或法律規定或事件所成立之不當得利。受益人之
    受有利益，若非出於給付者之意思導致他方受有利益，應屬
    非給付型不當得利。此有最高法院108年度台上字第819號判
    決意旨可參照。次按，於第三人關係之給付不當得利，其指
    示給付關係之案例類型，如其基礎關係即對價關係（原因行
    為，存在於指示人與領取人之間）及資金關係（補償或填補
    關係，存在於指示人與受指示人之間）均未有瑕疵（即法律
    行為發生不成立、無效、撤銷）者，固不生不當得利請求權
    問題。即令基礎的對價關係、資金關係具有瑕疵，亦僅於各
    該關係人間發生不當得利請求權而已，於被指示人與領取人
    間，因無給付關係，自不當然成立不當得利。惟如並無所謂
    指示人與受領人間之對價關係存在，或無所謂指示人與被指
    示人之指示關係存在，則非屬指示給付類型，自無上開關於
    指示給付說明之適用。
  2.關於上訴人辯稱被上訴人匯入之系爭465,000元，係「麒麟
    」之人向其購買虛擬幣USDT所支付之價金，即上訴人與「麒
    麟」之間存有對價關係一節，為被上訴人所否認。而查：
  ⑴上訴人於前開偵查案之108年11月22日期日到庭陳稱：（問
    ：為何你的帳戶會有他人匯款進入？）這個案件我收到很多
    警局通知製作筆錄，這個案子是因為我在網路上進行虛擬貨
    幣買賣，我是使用這個帳戶收錢，當時我在虛擬貨幣群組認
    識一個叫「麒麟」的人，他就在群組上問有沒有人USDT，US
    DT是一種虛擬貨幣，我跟他說我有，我可以幫你問問看，因
    為我有一個朋友叫陳彥博，我跟陳彥博已經去警局製作很多
    筆錄了，就類似這種案子，都是被害人匯款到我上開帳戶。
    陳彥博那裡有USDT，我就跟陳彥博說網路上有「麒麟」這個
    人要，陳彥博說他可以賣，我就跟「麒麟」說我這邊有，「
    麒麟」跟我說有多少量，「麒麟」前後跟我購買很多次，所
    以最後一次的量多少我忘記了，談好量後，我就是跟陳彥博
    說，我就提供我上開中國信託帳戶給「麒麟」，讓「麒麟」
    匯款，他有給我電子錢包地址，這是要傳送虛擬貨幣要使用
    ，所以陳彥博有將虛擬貨幣傳送到對方電子錢包，後來我再
    從我中國信託帳戶將錢領出來給陳彥博。交易金額很多，小
    至5、6萬，大至30、40萬，交易期間1、2個月，從108年6、
    7月至7、8月間。我很少利用我中國信託銀行帳戶與其他人
    進行虛擬貨幣交易，大部分都是跟「麒麟」進行虛擬貨幣交
    易。我和「麒麟」是以LINE聯絡。但上該紀錄我都沒有保留
    。我只能提供買賣的紀錄，就是陳彥博虛擬貨幣過去的紀錄
    ，我再從我中信銀行帳戶提款交給陳彥博。…這是虛擬貨幣
    的價金，因為1個USDT相當於1美金。上開帳戶轉提金額很多
    不是整數部分，這些轉帳提款紀錄，有可能會是陳彥博的貨
    款，因為陳彥博帳戶被凍結後，有些虛擬貨幣的貨款，他會
    請對方先匯到我帳戶，陳彥博會再給我其他人的帳戶，再請
    我轉過去，陳彥博跟我說這些都是虛擬貨幣的交易等語，有
    該期日詢問筆錄可稽（見上開偵查卷第36至37頁）。而依該
    偵查卷附上訴人中信銀帳戶自108年6月1日至108年9月15日
    之交易明細資料（見33032號偵卷第23至28頁），顯示該帳
    戶於108年8月8日以後已無交易資料，108年6月4日至108年8
    月7日之間，該帳戶存入之款項金額合計高達約1,900萬元。
    則以上訴人自稱該帳戶大部分是與「麒麟」進行交易，以及
    其與「麒麟」交易期間僅短短約2個月，即有高達約1,900萬
    元之鉅額款項存入該帳戶，且距離上開108年11月22日偵查
    中詢問上訴人時，僅隔3個多月，上訴人竟已無留存任何與
    「麒麟」間聯絡之LINE對話紀錄以供核對上開多筆且鉅額之
    交易，已明顯違反常理。且上訴人於上開108年11月22日偵
    詢時，自承其帳戶上開交易明細資料所示該段期間，那些交
    易都是其進行虛擬貨幣的買賣等語，然上開交易明細資料中
    ，何筆為上訴人與「麒麟」之交易，上訴人於該次偵詢時竟
    稱其已經指不出來等語（見33032號偵卷第37頁），顯已難
    認上訴人辯稱被上訴人所匯入系爭2筆合計465,000元之款項
    ，為「麒麟」為了向其購買虛擬貨幣所支付之價金一節為真
    實。
  ⑵又證人陳彥博於上開偵查案中之108年12月31日到庭證稱：
    我有從事虛擬貨幣，與劉宗緯（即本件上訴人）是朋友。我
    是跟劉宗緯一起在網路上認識自稱麒麟的人，麒麟確實有向
    我們買USDT，買了不少次，期間約108年6月底至8月底之間
    ，麒麟購買USDT的價金匯入我、我女友及劉宗緯中國信託的
    帳戶，劉宗緯會再提現金給我，我會將USDT用麒麟提供的電
    子錢包匯給他。麒麟在108年6月底至8月底連續買了1個半月
    ，幾乎每天都有買。如果匯到劉宗緯帳戶，每次交易金額從
    5、6萬至快100萬都有，我跟我女朋友的帳戶也是差不多這
    樣的交易金額。我沒有辦法指出劉宗緯中國信託交易明細上
    哪幾筆交易是劉宗緯提領虛擬貨幣給我的交易。只要是麒麟
    購買虛擬貨幣的部分，劉宗緯都是提領現金給我。相對人我
    們基本上做完交易都會刪除對話紀錄等語。有該日詢問筆錄
    可稽（見33032號偵卷第41至42頁）。同一期日，就檢察事
    務官詢問：被上訴人108年7月12日、17日所匯系爭2筆款項
    是否為麒麟匯款購買USDT的匯款？上訴人答稱：「應該也是
    ，因我們要核對入帳金額是購買虛擬貨幣金額就好，不會看
    匯款人是誰。」等語；陳彥博答稱：「因為麒麟一天之內會
    匯款多筆金額，我們會在一天做總結，看麒麟共匯多少錢，
    我們再打多少幣給麒麟。」等語（見33032號偵卷第42頁正
    反面）。陳彥博並於該期日提出其LINE之USDT交易紀錄截圖
    為據（見上開偵查卷第43頁至第53頁）。然上開交易紀錄截
    圖至多僅能證明陳彥博有從事數筆USDT的交易，並無法證明
    其交易對象為何人，更無法證明與被上訴人匯入上訴人中信
    銀行帳戶之系爭2筆款項有何關聯。至陳彥博於上開偵查中
    提出其與「麒麟之才得之可得天下」之人之LINE對話截圖1
    紙（見33032號偵卷第54頁），其上通訊日期為108年9月26
    日、108年9月27日，且該截圖僅顯示陳彥駁於上開2日與該
    人通話時間，以及陳彥博傳送一紙USDT之交易資料。是該紙
    截圖亦全然無法證明與被上訴人系爭2筆匯款有何關係。再
    者，陳彥博於本件原審到庭證稱：（問：本件原告前後匯46
    5,000元到被告戶頭，這些錢有沒有交給你？）這我不知道
    ，應該說拿錢，但我不知道錢是從哪裡來的等語（見原審卷
    第167頁）。是陳彥博之證詞與上開證物，均不足以證明被
    上訴人匯至上訴人帳戶之系爭465,000元，係「麒麟」之人
    向其購買虛擬幣USDT所支付之價金。
  ⑶且查，被上訴人係分別於108年7月12日10時34分、108年7月
    17日9時41分許將38萬元、85,000元匯至上訴人中信銀行帳
    戶，有前開偵查卷附上訴人中信銀行帳戶交易明細可證（見
    33032號偵卷第24頁反面、第25頁）。然陳彥博於偵查中所
    提供之上開USDT交易紀錄截圖其時間及數量分別為：「108
    年6月29日19時42分42秒交易（USDT）17,195.1283636顆、
    同年7月2日23時22分41秒交易（USDT）50,000顆、同年7月5
    日13時44分48秒交易（USDT）23,400顆、同年7月11日13時4
    分19秒交易（USDT）23,624顆、同年7月12日20時26分39秒
    交易（USDT）57,721顆、同年7月17日14時52分41秒交易（
    USDT）14,274.3440083顆、同年8月16日18時38分46秒交易
    （USDT）60,000顆、同年8月26日20時56分25秒交易（USDT
    ）35,472顆」。是上開交易記錄中關於108年7月12日前之泰
    達幣交易，顯與被上訴人系爭2筆匯款無關。又依陳彥博前
    開偵查中所陳，其與麒麟之交易是當天一天總結，以及陳彥
    博於本件原審證稱：被告（即上訴人）是在收到錢後交給我
    ，我再拿這些錢買數位幣給「麒麟」，這些事情都在同一天
    完成，最晚隔一天等語（見原審卷第167頁）。可證上開108
    年8月16日、108年8月26日之交易紀錄，亦與被上訴人系爭2
    筆匯款無關。
  ⑷又依上開陳彥博提出之USDT交易紀錄截圖，尚有二筆交易分
    別是①於108年7月12日20時26分39秒有一筆（USDT）交易57
    ,721顆；②於108年7月17日14時52分41秒有一筆（USDT）交
    易14,274.3440083顆。而查泰達幣（USDT）又稱為「穩定幣
    」，為一種數位加密貨幣，和比特幣、以太幣一樣均為虛擬
    貨幣，是Tether公司推出基於穩定價值貨幣美元的代幣，其
    並無固定之匯率，但最大之特點就是維持與美元等值（即1U
    SD T＝1美元），是種把加密貨幣與法定貨幣美元掛勾，保
    存在外匯儲備賬戶，獲得法定貨幣支持的虛擬貨幣。則以10
    8年7月12日及108年7月17日臺灣銀行買入美金現金匯率均為
    30.67元計算，前開①之交易為（USDT）57,721顆，折合新
    臺幣約為1,770,303元；②之交易為（USDT）14,274.344008
    3顆，折合新臺幣約為437,794元，均與上訴人所匯之系爭金
    額38萬元、85,000元相差甚遠，顯然上開2筆交易與上訴人
    系爭2筆匯款亦無關。再者，108年7月份每日之美金匯率並
    無太大變動，此可參照臺灣銀行網頁查詢之該行歷史非營業
    時間匯率表，且陳彥博已證稱其與麒麟之交易均在當天最晚
    隔天完成，業如前述。故該巨大差額顯無可能如上訴人所辯
    係因上訴人確認收受款項後始得交付陳彥博，不無可能因此
    導致陳彥博未即時交易而有時間差所致。上訴人另辯稱：陳
    彥博本身也從事虛擬貨幣交易，亦可能陳彥博個人另與「麒
    麟」交易，致金額均大於系爭2筆匯款金額云云，然此僅為
    上訴人臆測之詞，而未提出任何證據以實之，亦不足採信。
    遑論陳彥博所提上開交易紀錄截圖，並無法證明該交易對象
    為「麒麟」，已如前述。
  ⑸從而，上訴人辯稱被上訴人匯入之系爭465,000元，係「麒
    麟」之人向其購買虛擬幣USDT所支付之價金，難信為真。是
    自無從認上訴人就其受領之系爭465,000元款項，與「麒麟
    」之人間，存有指示給付關係中之指示人與領取人間之對價
    關係。
  3.再者，上訴人主張兩造與第三人（詐騙集團）間為指示給付
    關係，該第三人（詐騙集團）為指示人，被上訴人為被指示
    人云云；復稱：被上訴人匯入之系爭465,000元，係「麒麟
    」之人向其購買虛擬幣USDT所支付之價金。則縱然上訴人所
    受領之系爭465,000元為「麒麟」之人向上訴人購買虛擬幣
    USDT所支付之價金。惟被上訴人稱：當時是大陸有一個張小
    姐跟我說要做黃金期貨，她介紹國際的期貨商MT5的經紀商
    DANG KANG INTERNATIONAL這一家經紀商裡面的工作人員提
    供某個時間最好的交易狀況，可以有利潤。我匯錢是為了買
    黃金期貨，是大陸的張小姐及DANG KANG的楊小姐（楊*真）
    叫我匯到上訴人這個帳戶等語（見本院簡上字卷第116頁）
    ，並非「麒麟」之人指示被上訴人為系爭2筆匯款。又陳彥
    博於上開偵查中所提出者，為其與「麒麟之才得之可得天下
    」之人之LINE對話截圖1紙（見33032號偵卷第54頁）；被上
    訴人於該偵查案中提出詐騙其匯款之人之對話截圖，其對話
    之人名稱則為「女人應該驕傲地活著」（見33032號偵卷第1
    5頁反面），故無從認上訴人所指稱「麒麟」之人即為指示
    被上訴人為系爭2筆匯款之同一人或同一詐騙集團之成員。
    此外，上訴人並未能提出任何證據證明「麒麟」之人即為指
    示被上訴人匯入系爭2筆款項至上訴人中信銀行帳戶之「指
    示人」。換言之，上訴人就其受領之系爭465,000元款項，
    亦未能舉證證明其所謂「麒麟」之人與被上訴人之間，存在
    所謂的指示人與被指示人的指示關係。則前開所謂「被指示
    人與領取人間，因無給付關係，自不當然成立不當得利」之
    情形（見本判決第6頁理由欄五、㈡1.之說明），自不適用
    於本件之事實。
  4.從而，本件上訴人無法證明其受領系爭465,000元款項，與
    「麒麟」之間存在指示人與受領人間之對價關係，亦無法證
    明「麒麟」之人與被上訴人間，存在指示人與被指示人間之
    指示關係，故本件事實，無從認係指示給付類型。因此，上
    訴人辯稱兩造與第三人（詐騙集團）間為指示給付關係，故
    上訴人受領系爭465,000元款項，與被上訴人間不構成不當
    得利云云，洵無足採。
  ㈢又上訴人辯稱：被上訴人所匯系爭46,500元款項已經上訴人
    提領，並與陳彥博證述購買虛擬幣之過程呼應，本於民法第
    182條第1項規定，自應駁回被上訴人之請求。退步言之，縱
    上訴人須返還，則上訴人收到被上訴人匯出之465,000元後
    ，即將該筆款項提交陳彥博，由陳彥博購買虛擬貨幣並交付
    上訴人，上訴人再交付予「麒麟」，上訴人僅自該款項中賺
    取千分之三之報酬即1,395元，故上訴人亦僅需返還1,395元
    與被上訴人一節。則按民法第182條第1項規定：「不當得利
    之受領人，不知無法律上之原因，而其所受之利益已不存在
    者，免負返還或償還價額之責任。」上開規定所謂其所受之
    利益已不存在者，非指所受利益之原形不存在者而言，原形
    雖不存在，而實際上受領人所獲財產總額之增加現尚存在時
    ，不得謂利益已不存在。如不當得利之受領人所受利益為金
    錢時，因金錢具有高度可代替性及普遍使用性，祇須移入受
    領人之財產中，即難以識別。是原則上無法判斷其存在與否
    ，除非受領人能明確證明確以該金錢贈與他人，始可主張該
    利益不存在。此有最高法院41年台上字第637號判例要旨、
    最高法院107年度台上字第410號、93年度台上字第1980號判
    判決要旨可參。本件上訴人所受利益為金錢，且其辯稱被上
    訴人匯入之系爭465,000元經其提領後交付陳彥博，用以購
    買虛擬貨幣等語，則該金錢之原形雖不存在，上訴人所獲財
    產總額之增加並未減少。再者，上訴人並無法提出相當之證
    據證明被上訴人匯入之系爭465,000元，確已經其提領交付
    陳彥博以購買虛擬貨幣交付與「麒麟」，業如前述。則依上
    開說明，上訴人即無從主張其所受之系爭金錢利益465,000
    元已不存在。是其上開所辯，即不可採。
六、綜上所述，上訴人受領系爭465,000元款項，對於被上訴人
    而言，應屬無法律上原因而受利益，並造成被上訴人受有損
    害，則被上訴人本於民法第179條不當得利之法律關係，請
    求上訴人給付645,000元，及自起訴狀繕本送達翌日即109年
    6月28日起（見原審卷第79頁送達證書）至清償日止按年息
    5%計算之法定遲延利息，為有理由，應予准許。原審判命上
    訴人如數給付，於法並無不合。上訴意旨指摘原判決不當，
    求予廢棄改判，為無理由，應予駁回上訴。又依原判決理由
    第三項㈢所載，其遲延利息起算日為起訴狀繕本送達翌日，
    而查本件起訴狀繕本係於109年6月17日寄存送達上訴人（見
    原審卷第79頁送達證書），依民事訴訟法第138條第2項規定
    ：「寄存送達，自寄存之日起，經十日發生效力。」，是本
    件起訴狀繕本送達上訴人之翌日應為109年6月28日。原判決
    主文第一項及理由第三項㈢關於利息起算日「109年6月16日
    」之記載，顯然錯誤，故本院並就原審判決主文第一項及理
    由第三項㈢所載利息起算日更正如判決主文第三項所示。
七、本件事證已臻明確，兩造其餘主張、陳述及所提之證據暨攻
    擊防禦方法，經核與判決結果無影響，毋庸再一一審酌，附
    此敘明。
八、據上論結，本件上訴為無理由，依民事訴訟法第436條之1第
    3項、第449條第1項、第78條，判決如主文。
中    華    民    國   110    年    12    月    3     日
                  民事第八庭    審判長法  官  黎文德
                                      法  官  陳翠琪
                                      法  官  黃信樺
以上正本證明與原本無異
不得上訴
中    華    民    國   110    年    12    月    3     日
                                      書記官  林雅菁